臺灣高等法院刑事判決　　　　　　　　94年度上訴字第1582號
上　訴　人　臺灣臺北地方法院檢察署檢察官
上　訴　人
即　被　告　甲○○
選任辯護人　徐方齡律師
上列上訴人因被告偽造文書等案件，不服臺灣臺北地方法院93年
度訴緝字第90號，中華民國94年 4月29日第一審判決（起訴案號
：臺灣臺北地方法院檢察署92年度偵字第4036號、第4984號、第
12965號、第14484號；移送併辦案號：台灣南投地方法院檢察署
93年度偵緝字第93號），提起上訴，本院判決如下：
    主  文
原判決撤銷。
甲○○行使偽造私文書，足以生損害於他人，處有期徒刑陸月，
如易科罰金以參佰元折算壹日，偽造之「宏照傳播有限公司」薪
資單參紙沒收；又竊盜，處有期徒刑肆月，如易科罰金以參佰元
折算壹日。應執行有期徒刑玖月，如易科罰金以參佰元折算壹日
，偽造之「宏照傳播有限公司」薪資單參紙沒收。
    事  實
一、甲○○於民國88年間，經由土地仲介趙惠德認識戊○○；及
    至91年 6月間某日，獲悉戊○○欲出售坐落屏東土地時常北
    上與趙惠德在台北市○○○路咖啡廳面談，竟意圖為自己不
    法之所有，並基於概括犯意，數次於戊○○北上與趙惠德在
    台北市○○○路咖啡廳碰面時，前往該咖啡廳。初則遊說戊○○共同投資古董家具買賣，佯稱已購買價值新台幣（下同
    ）250萬元之古董家具，惟尚差30萬元，轉手可賣500萬元，
    並已找到買主，戊○○若投資30萬元，1 個月後可取回75萬
    元等語。因戊○○不為所動，復改口向戊○○調借面額30萬
    元之支票，以向他人調現投資該筆古董家具買賣，1 個月會
    返還支票等語，使戊○○陷於錯誤，於91年 7月15日前往南
    投縣草屯鎮○○路 225－13號甲○○住處，將發票人為戊○○，票號FAY0000000號，面額30萬元，發票日為91年 8月15
    日之中國農民銀行支票 1紙交付甲○○；甲○○亦當場簽發
    票號WG0000000號，面額30萬元，發票日為91年7月15日，到
    期日91年8月15日之本票1紙交由戊○○收執。甲○○於取得
    支票後，即持向不詳之人調借20萬元。惟該支票屆期因存款
    不足遭退票，持票人持向戊○○催討。戊○○即與甲○○連
    繫，甲○○則藉詞推托。戊○○不堪執票人一再催討，乃先
    將30萬元存入銀行讓支票兌領。嗣於91年 9月14日，戊○○
    找到甲○○，甲○○雖另交付帳號： 000000000，發票人「
    宗昆企業有限公司（負責人陳明華）」票號 CG0000000（發
    票日91年10月28日）、 CG0000000（發票日91年10月27日）
    ，面額均為55萬元之彰化商業銀行吉林分行支票 2紙交付戊○○，惟上開帳戶於91年10月15日經拒絕往來，致支票均遭
    退票，甲○○亦避不見面，戊○○始知受騙。
二、甲○○於91年 7月間認識己○○，得知己○○為單親家庭，
    獨立扶養子女需款使用，認有機可趁，復意圖為自己不法之
    所有，於91年7月底、8月初，數次打電話約己○○在台北市
    ○○街肯德基速食店碰面，向己○○佯稱某基金會正欲招募
    義工，加入後每年可無息借款50萬元，惟需先繳付手續費用
    5 萬元等語，並提出「基金會放款新專案」之書面資料 1紙
    ，同時簽發票號WG0000000號，發票日91年 8月9日、到期日
    91 年8月16日，面額50萬元之本票交付己○○收執，保證一
    定可以無息貸得50萬元，以取信己○○，致使己○○信以為
    真，於91年8月9日、13日及15日，在台北市陽信銀行蘭雅分
    行，先後匯款3萬元、2萬元及3000元至甲○○之子李昆翰設
    於南投縣草屯鎮大觀郵局之第 000000－0號郵政存簿儲金帳
    戶內，並於91年9月6日在台北市○○街肯德基速食店交付甲○○現金 1萬元。甲○○得款後，即避不見面，己○○始知
    受騙。
三、甲○○又意圖為自己不法之所有，明知於91年7月至9月並未
    在宏照傳播有限公司擔任業務經理，竟與自稱「丙○○」之
    成年女子基於犯意聯絡，由甲○○提供自身姓名，再於91年
    10月16日下午 3時許，在台北市○○路旁之麥當勞速食店前
    走廊，以7000元現金向「丙○○」購買取得蓋有「宏照傳播
    有限公司」（下稱宏照公司）及負責人「蔡盛水」之偽造印
    文各 1枚，姓名：甲○○，職稱：業務經理之內容不實之91
    年7月、8月、9月宏照公司偽造薪資單3份。旋於翌日（17日
    ）上午10時30分許，持該偽造之薪資單至台北市○○路72號
    台灣土地銀行台北分行，在該行現金卡申請書、啟用登錄申
    請書上填寫自身姓名等基本資料，同時在公司資料欄內填寫
    擔任宏照公司業務經理，年收入新台幣85萬4000元之不實資
    料後，連同該 3份偽造之薪資單交付台灣土地銀行台北分行
    之承辦行員丁○○，企圖以上開不實資料申辦額度25萬元之
    現金卡。嗣因該銀行徵信科辦理徵信發現甲○○根本未在宏
    照公司任職，查覺有異，立即報警處理，並於當日下午 4時
    30分許甲○○再回台灣土地銀行台北分行領取申辦之現金卡
    時，將甲○○逮捕，始未得逞。
四、甲○○於92年 5月17日上午11時與乙○○、陳紹輝在台北市
    ○○路麥當勞速食店內碰面談生意時，於乙○○專注書寫資
    料時，竟意圖為自己不法之所有，趁旁人不注意之際，竊取
    乙○○所有包包內之皮夾（內有現金約2萬5000元至3萬元、
    身分證、駕照、健保卡、車號HBI－728號重型機車行照、台
    新銀行太陽普卡信用卡1張、萬通銀行及泛亞銀行金融卡各1
    張、會員卡、信用卡簽帳單數張及附表所示之統一發票 2紙
    ），得手後，即於當日下午 1時30分藉故先行離席。嗣於當
    日下午 5時許，乙○○在台北市○○區○○街購物打開皮包
    欲取皮夾內現金付款時，發現皮夾不見，遂前往台北縣警察
    局汐止分局汐止派出所報案。雖乙○○旋即透過陳紹輝約甲○○於翌日上午10時30分許，在台北市○○路與開封街口麥
    當勞碰面，同時通知台北市政府警察局中山分局長春派出所
    警員到場處理，並在甲○○皮包內發現現金 2萬6000元，因
    警員以乙○○無法提出失竊紙鈔號碼，未進行調查，即讓甲○○離開。乙○○心有未甘，於92年 5月23日上午10時許，
    在台北市○○路發現甲○○時，又報警到場處理，並自甲○○皮包內起出乙○○原置放皮夾內如附表所示之統一發票 2
    張，始查悉上情。
五、案經己○○、乙○○訴由台北市政府警察局中山分局、中正
    第一分局移送台灣台北地方法院檢察署檢察官偵查起訴及戊○○訴由屏東縣警察局屏東分局報請台灣南投地方法院檢察
    署檢察官偵查移送本院併案審理。
    理  由
一、訊據被告即上訴人甲○○矢口否認有上開詐欺、行使偽造私
    文書及竊盜犯行，辯稱：與戊○○是單純借貸關係，並已準
    備分期清償。而宏照公司薪資單是丙○○先行提供，日後再
    介紹進入該公司上班。又己○○是好意幫忙貸款，只是事後
    因故未能辦成，並無詐欺或竊取他人財物之行為。
二、經查：
（一）犯罪事實一部分：
　１、被告於88年間，經由土地仲介趙惠德認識地主戊○○。及
　　　至91年 6月間某日，獲悉戊○○欲出售屏東土地時常北上
  　　與趙惠德在台北市○○○路咖啡廳面談土地仲介之事，乃
    　多次於該咖啡廳，遊說戊○○共同投資古董家具買賣，佯
      稱已購買價值新台幣 250萬元之古董家具，惟尚差30萬元
      ，轉手可賣 500萬元，且已經找到買主，戊○○若投資30
      萬元，1 個月後可取回75萬元。後因戊○○不為所動，乃
      改口向戊○○調借面額30萬元之支票向他人調現投資該筆
      古董家具買賣，1 個月會返還支票，戊○○誤信被告確有
      從事古董家具買賣，且1個月後會返還支票，遂於91年7月
      15日，前往南投縣草屯鎮○○路 225－13號被告住處，將
      發票人為戊○○，票號FAY0000000號，面額30萬元，發票
      日為91年8月15日之中國農民銀行支票1紙交付被告，被告
      亦當場簽發票號 WG0000000號，面額30萬元，發票日為91
      年7月15日，到期日91年 8月15日之本票1紙交付戊○○收
      執。被告旋將戊○○之支票持向不詳之人調借20萬元，該
  　　支票屆期提示遭退票，持票人乃持向戊○○催討，戊○○
　　　不堪執票人一再催討，遂將30萬元存入銀行讓支票兌領。
　　　嗣於91年9月14日，被告雖另交付戊○○帳號：000000000
      ，發票人「宗昆企業有限公司（負責人陳明華）」票號CG
      0000000（發票日91年10月28日）、CG0000000（發票日91
      年10月27日），面額均55萬元之彰化商業銀行吉林分行支
      票 2紙，然該等支票經提示均遭退票等情，業據告訴人戊○○於警詢指訴及原審證述詳實，被告亦坦承有向戊○○
      調借支票，後未依約返還，所開立之本票及交付之支票均
      未能兌現等情，復有上開本票影本 1紙及中國農民銀行票
      號：FAY0000000號支票存根聯影本各 1紙（見台灣南投地
      方法院檢察署92年度偵字第 667號卷第19頁）在卷可稽。
      足見告訴人戊○○指證被告先邀請戊○○出資30萬元投資
      古董家具遭拒後，即改口向戊○○調借面額30萬元之支票
      以向他人調現，並約定 1月後返還支票。迨戊○○交付支
      票後，被告屆期既未返還支票，並避不見面，所交付面額
      55萬元支票2紙，屆期提示均遭退票等情，應屬實情。
  ２、被告對於如何向戊○○借款，及屆期無法清償之原因，先
      於偵查中辯稱：我是告訴他我要做生意有困難，他要幫我
      ，我有告訴他若是我做生意有賺錢，我會返還他本金及利
      息，但是我沒有說利息多少等語；及至原審先後辯稱：「
      我在91年的時候，我的生活有困境，因為我有做古董家具
      的買賣，我有到鄉下去看家具，大概 250萬元可以買回來
      ，我家裡的家具評估賣掉可能還缺30萬元，所以我跟戊○○開口，戊○○就跟他太太安排到我家看我是否作古董家
      具，那一天他看到我真的作古董家具，所以他就拿30萬元
      支票借給我，當時我就先把那張支票拿去貼現。那時候給
      我貼現的人扣掉仲介費以後就給我20萬元。後來我家裡的
      家具沒有辦法賣到222萬，所以我籌不到250萬元，所以我
      就放棄沒有買，這些錢家裡的費用也用掉了。」、「認識
      楊先生的兩、三年期間我們很熟，因為我的生活很苦，我
      有要求楊先生幫助一下，我說我家中有做文藝民藝古董買
      賣，是否可幫我，楊先生很善良願意幫這個忙。我有開一
      張商業本票，我要把家中的民藝賣掉，再去買其他的古董
      ，因為一時賣不掉，集中不來這些資金。」然依卷附財政
      部台灣省中區國稅局大智稽徵所93年12月13日中區國稅大
      智四字第0930025871號函送之納稅義務人即被告財產歸戶
      資料清單及89年至91年度綜合所得稅結算申報書影本 4紙
      及財政部台灣省中區國稅局南投縣分局93年12月14日中區
      國稅投縣四字第0930024970號函送之被告89年度至92年度
      各類所得資料清單及財產歸屬資料所示，被告於89年至92
      年間並無任何薪資所得（見原審卷二第68頁至第80頁），
      被告是否有能力購買價值 250萬元之古董，顯有可疑。且
      被告一再表示係 921大地震災民，並自承：當時我逃命出
      走，而且我們是貧民，我們租屋在外，沒有自己房子等語
      ，益見被告辯稱係從事古董投資生意，應非屬實。況戊○○出借支票之日期為91年7月15日，支票發票日為91年8月
      15日（有支票存根聯影本在卷為憑），設被告向戊○○借
      用支票確係調現籌集不足30萬元之投資款，被告於將支票
      向他人調現後，應能購買被告所稱之古董，被告卻始終無
      法提出確有從事古董買賣之事證，益見被告辯稱借款用來
      買賣古董，應非屬實。
  ３、被告雖另交付戊○○帳號： 000000000，發票人「宗昆企
      業有限公司（負責人陳明華）」票號 CG0000000（發票日
      91年10月28日）、 CG0000000（發票日91年10月27日），
      面額均55萬元之彰化商業銀行吉林分行支票 2紙，惟上開
      帳戶於91年10月15日經拒絕往來，該 2紙支票均遭退票無
      由兌現各情，有支票及影本各 1紙、法務部票據信用資訊
      連結作業查詢明細表（戶名：宗昆企業有限公司）在卷可
      稽（見台灣南投地方法院檢察署92年度偵字第 667號卷第
      22頁至第24頁、原審卷二第81頁至第85頁）。被告對上開
      支票來源，竟支吾其詞，顯有可疑。參以被告向戊○○借
      得之支票面額為30萬元，竟交付戊○○面額均為55萬元之
      支票 2紙，亦與常情有違，顯見被告係明知交付之支票無
      法兌現，並藉以推拖戊○○之催討而已，自不足為被告有
      利之認定。
  ４、查被告向戊○○虛構投資古董家具買賣，佯稱已購買價值
      新台幣250萬元之古董家具，僅尚差30萬元，轉手可賣500
      萬元，向戊○○調借面額30萬元之支票向他人調現，並保
      證 1個月會返還支票，使戊○○陷於錯誤，出借被告支票
      ，被告自有向戊○○詐欺取財無疑。事證明確，被告此部
      份犯行堪以認定。
（二）犯罪事實二部分：
  １、被告於91年7月底、8月初，在台北市○○街肯德基速食店
      對己○○表示某基金會正欲招募義工，加入後每年可無息
      借款50萬元，惟需先繳付手續費用 5萬元，保證一定可以
      無息貸得50萬元，邀請己○○參加，並提出「基金會放款
      新專案」之書面資料1紙，同時簽發1紙票號 WG0000000號
      ，發票日91年8月9日、到期日91年 8月16日，面額50萬元
      之本票交付己○○收執，以取信己○○。使己○○陷於錯
      誤，於91年8月9日、13日及15日，在台北市陽信銀行蘭雅
      分行，先後匯款3萬元、2萬元及3000元至被告所使用被告
      之子李昆翰在南投縣草屯鎮大觀郵局所開立之第000000－
      0號郵政存簿儲金帳戶內；另於91年 9月6日在台北市○○
      街肯德基速食店交付被告現金 1萬元等情，已據告訴人己○○於警詢及原審證述在卷（見台灣台北地方法院檢察署
      92年度偵字第4036號卷第3頁至第4頁、原審卷一第59頁至
      第65頁），被告亦坦承向己○○表示加入基金會義工，每
      年可無息借款50萬元，惟需先繳付手續費用 5萬元，保證
      可以無息貸得50萬元，己○○即先後匯款3萬元、2萬元及
      3000元至被告之子李昆翰開立之帳戶，及收受己○○現金
      1 萬元等情，復有己○○陽信銀行存摺存放款明細、票號
      WG0000000 號本票、基金會放款新專案、中華郵政股份有
      限公司南投郵局92年 4月16日勞字第0920100419號函送之
      李昆翰在大觀郵局開立第 000000－0號郵政存簿儲金帳戶
      之歷史交易清單在卷可稽（見92年度偵字第 4036號卷第8
      頁至第 9頁、第20頁、第34頁至第35頁）。足見告訴人己○○指證被告以某基金會欲招收義工邀請加入，同時保證
      得以無息貸款50萬元，並向己○○收取匯款3萬元、2萬元
      及3000元及現金1萬元，確與事實相符。
  ２、雖被告矢口否認有此部份詐欺犯行，並辯稱：為幫助己○○，乃邀請己○○加入基金會，等基金會成功後，會給她
      利潤等語。然被告於偵查中供稱：我自己也是被害人，我
      後來要找香港集團的人就找不到人了（見92年度偵字第49
      84號卷第30頁）；及至原審供稱：因為沒有成功，我不是
      真的要騙她（即己○○），我跟己○○拿的錢，通通花掉
      手續費，我已經陸陸續續有還給他 1萬元。成立基金會的
      資料已經散開了，沒有資料，因為籌不到10個人，所以沒
      有資料。之所以籌不到10人，而要先收錢，是因為國外有
      1個基金會說要成立1個分會作善事，這是大家要做事的共
      識（見原審卷二第25頁至第26頁背面）等語。先後所供不
      一，已難採信。且被告對於邀請己○○參加「基金會放款
      新專案」之組織，先後供稱：「我投資可以得到利潤，因
      為有大財團到臺灣來，募集義工滿額的名額，這個大財團
      就會發動這個利潤給義工，可以說是貸款。是什麼財團要
      到臺灣來，我記不起來是什麼財團，那時候是一個很大的
      財團。」、「成立基金會的資料，已經散開了，沒有資料
      ，因為籌不到10個人，所以沒有資料。之所以籌不到10人
      ，而要先收錢，是因為國外有1個基金會說要成立1個分會
      作善事，這是大家要做事的共識。」（見原審卷一第66頁
      、原審卷二第25頁至第26頁背面）被告就邀請己○○投資
      之財團名稱、宗旨等細節，始終無法清楚交代，被告供稱
      該組織係國外某大財團成立基金會，並能無息放款，亦有
      可疑。況依卷附「基金會放款新專案」記載內容：「1.名
      額限：壹拾伍名。2.資金：限每位伍拾萬元整．．．4.手
      續費：台幣伍萬元．．．（一）流程：參加者年齡30歲至
      60歲，品格優精六個月後基金會通知參入當義工服務有底
      薪固定收入．．．資金來源由善心人員提供有心翻身機運
      『免還利息請勿失良機』．．．（三）參加者將申請手續
      費款收據及手機或家宅電話名字親自傳真．．．接到收據
      單三天內通知指定銀行或郵局開戶將帳號再傳真一次知會
      ，自申請手續至放款十個工作天．．．」，並非尚待招募
      成員始成立之組織，並僅須品格優精之年齡30歲至60歲之
      人，即有機會加入當義工服務，復有底薪固定收入，更能
      享有50萬元之無息貸款，如此優渥條件，被告卻稱因招募
      不到10位成員而作罷，殊與常情有違。足見被告所稱之「
      基金會放款新專案」，係屬虛偽甚明。
  ３、查被告以虛構之「基金會放款新專案」，邀己○○參加，
      並保證能無息貸款50萬元，致己○○陷於錯誤，而匯款及
      交付被告現金，被告主觀上自有不法所有之意圖，客觀上
      亦有施用詐術致己○○陷於錯誤而交付財物之行為至灼。
（三）犯罪事實三部分：
  １、被告於91年10月17日上午10時30分許前往台灣土地銀行台
      北分行，並於台灣土地銀行現金卡申請書、啟用登錄申請
      書上填寫自己之姓名等基本資料，同時在公司資料欄內填
      寫在宏照公司任業務經理，年收入新台幣85萬4000元之不
      實資料後，連同 3份偽造之宏照公司薪資單交付與台灣土
      地銀行台北分行之承辦行員丁○○，申辦額度25萬元之現
      金卡等情，已據被告於警詢、偵查中及原審坦承不諱，核
      與證人丁○○於警詢證述情節相符，復有台灣土地銀行現
      金卡申請書、啟用登錄申請書及宏照公司91年 7、8、9月
      之薪資單影本各 1份（見92年度偵字第4984號卷第14頁至
      第19頁）在卷可稽。足見被告於上開時、地，持偽造之宏
      照公司薪資單，向台灣土地銀行台北分行申辦現金卡之事
      實堪以認定。
  ２、證人即宏照公司負責人蔡盛水於警詢證稱：我們公司現有
      員工2人，我並沒有於91年 7月至9月聘請甲○○為我們公
      司的業務經理，我也不認識她。警方出示的宏照公司薪資
      單影本，不是我們公司所開立的，我們公司從未使用薪資
      單，都是用一般信封袋裝薪資交付員工等語；及至原審證
      稱：被告沒有在我的公司擔任業務經理，我沒有見過她。
      被告拿出的不是我們公司的薪水單，我們公司也沒那樣的
      薪水單，章也不是公司的，我沒有僱請她擔任業務經理付
      她那些薪水，公司裡也沒有叫丙○○的女子等語。被告亦
      坦承於91年7月至9月間未曾在宏照公司擔任任何職務，所
      持用以申辦現金卡之宏照公司薪資單係出資向「丙○○」
      女子購得。查被告明知並非宏照公司員工，竟持宏照公司
      之薪資單向台灣土地銀行台北分行申辦現金卡，並於申請
      書上填載擔任宏照公司業務經理，年收入新台幣85萬4000
      元之不實資料後，自能得知該薪資單係屬偽造。縱被告供
      稱「丙○○」女子日後將介紹被告進入宏照公司工作，亦
      無解於被告明知該薪資單係屬偽造之事實。
　３、被告於警詢供稱：經過 921大地震後，全家生活困苦，急
　　　需金錢解困，而且我也不知道朋友為了幫我而拿偽造薪資
  　　單讓我去銀行辦理現金卡是違法行為；及至原審先後供稱
    　：「因為我是 921災民，丙○○很樂意幫我貸款，說只要
      給她7000元就可以貸款，她交給我的事情我都不知道，我
      有拿她給我的資料去辦貸款，我聽她說這樣可以辦，我就
      去辦。」、「我沒有領到薪資單上面的薪水，是她（即丙○○）先把我掛單讓我能夠貸款，再幫我引進到那家公司
      工作。丙○○是不是那家公司的老闆，我也不知道，那家
      公司的老闆也沒有跟我面談過，也沒有說將來要給我薪資
      單上的薪水。我不知道我不符合貸款的資格，我也沒有固
      定工作所得等語。而證人薄震中於92年 6月25日偵查中亦
      證稱：91年10月16日在台北市○○路的麥當勞，「張」（
      指丙○○）有拿薪資單給「洪」（指被告）沒錯，「洪」
      給「張」7000元購買薪資證明等語。依被告所供及證人薄
      慶中證言，固足認被告係向丙○○取得宏照公司之薪資單
      。然被告始終無法提供「丙○○」女子之確實資料供本院
      查詢傳訊，所提供「丙○○」使用之門號0000000000、00
      00000000，經原審查詢使用人為劉碧玉，有遠傳公司行動
      電話基本資料 1紙在卷可稽（見92年度偵字第4984號卷第
      45頁）。證人劉碧玉於92年 7月23日偵查中證稱未申請上
      開門號；另被告所提供之0000000000門號則已經停用，亦
      有電話紀錄在卷為憑。被告既不知「丙○○」之真實姓名
      、住居所及聯絡電話，二人自屬素昧平生，「丙○○」豈
      會無端為被告介紹至宏照公司工作？參以被告本案審理時
      均能就所起訴之各項犯罪事實提出答辯，並應對如流，復
      於94年4月1日原審審理時供稱：我以前也開過公司，我也
      是一個很能幹的女人等語。則被告既未在宏照公司工作，
      竟花費7000元向「丙○○」女子購得宏照公司91年7月至9
      月之薪資單，被告自無不知該薪資單係屬偽造之理。
 ４、 查被告明知非屬宏照公司員工，竟向「丙○○」購得宏照
      公司出具之被告薪資單，該薪資單上之被告姓名自係被告
      提供「丙○○」後所製作，被告與「丙○○」自有犯意聯
      絡及行為分擔。而被告持偽造之薪資單向台灣土地銀行台
      北分行申辦現金卡，並於申請書上登載不實資料，自有行
      使偽造私文書及詐欺之行為，並足以生損害於宏照公司及
      臺灣土地銀行台北分行。至被告聲請傳訊證人「丙○○」
　　　，因被告此部份犯行已臻明確，核無必要；且被告復未能
 　　 提供「丙○○」之確實住居所，本院亦無從傳訊，併此敘
　    明。
（四）犯罪事實四部分：
  １、被害人乙○○於92年 5月17日上午11時，與被告在麥當勞
      速食店內碰面談生意，當日下午 1時許，被告即先行離去
      。迨乙○○至他處購物準備付帳時，發現原放在包包內放
      有現金約2萬5000元至3萬元、身分證、駕照、健保卡、車
      號HBI－728號重型機車行照、台新銀行太陽普卡信用卡 1
      張、萬通銀行及泛亞銀行金融卡各 1張、會員卡、信用卡
      簽帳單數張及附表所示之統一發票2紙之皮夾1個不見，待
      返回住處確定皮夾不見，因懷疑係被告竊走，遂請友人出
      面約被告於翌日上午，在館前路與開封街口碰面，被告抵
      達後，見乙○○在場，即轉頭離開，乙○○與友人乃阻擋
      被告離去，同時報警到場處理，並在被告包包內發現 2萬
      6000元現金。惟處理警員以乙○○未提出失竊紙鈔號碼為
      由，未進行調查，即讓被告離去。數日後（即92年 5月23
      日）乙○○再度碰見被告，又報警到場處理，並在被告包
      包內發現原放置於失竊皮夾內之附表所示乙○○消費取得
      之統一發票 2紙等情，業據證人乙○○於警詢及原審證述
      綦詳，復有台北市政府警察局中山分局受理刑事案件報案
      三聯單、台北市政府警察局中正第一分局搜索扣押筆錄、
      扣押物品收據證明書、自願受搜索同意書、附表所示統一
      發票 2紙、台新銀行生活信用卡帳單在卷可稽（見92年度
      偵字第14484號卷第10頁、92年度偵字第 12965號卷第9頁
      至第11頁、第16頁、第39頁）。而被告亦坦承於上開時、
      地與乙○○碰面，並先後在身上起出現金 2萬6000元及附
      表所示之統一發票2紙等情。足見乙○○指證於92年5月17
      日上午11時，與被告在麥當勞速食店內碰面，並於被告離
      去後，發現身上內置現金約 2萬5000元、身分證、駕照、
      健保卡、機車行照、台新銀行太陽普卡信用卡 1張、萬通
      銀行及泛亞銀行金融卡各 1張、會員卡、信用卡簽帳單數
      張及附表所示之統一發票 2紙之皮夾不見，後於被告身上
      起出乙○○所有如附表所示之統一發票 2紙之事實堪以認
      定。
  ２、被告對於在身上起出現金 2萬6000元之事，先於偵查中辯
      稱：當天皮包內有 2萬6000元是我自己做土地買賣的生意
      賺的，那筆土地買賣的出賣人、買受人及買賣時間為何，
      我都忘記了；我要更正我向朋友借錢要來交會錢；及至原
      審則改稱：這個錢是林秉進借給我的等語，先後所稱不一
      ，已有可疑。再被告對於被查獲附表所示統一發票 2紙之
      來源，雖於警詢、原審先後供稱：這兩張發票是我在台北
      火車站捷運大街撿到，大概是 5月21號晚上10點左右撿到
      的，我撿到好幾張，自己也忘記了撿到幾張」、「因為我
      有撿發票的習慣，我常常在地上撿發票，我有50多張發票
      ，有在捷運地下街撿到的」然該 2紙統一發票係乙○○消
      費取得，於上開時地，與被告見面後，連同皮夾內身分證
      件、信用卡等一併不見，已如前述。倘係乙○○於店內遺
      失為人拾獲，或係遭他人竊取，則該拾獲或竊取該皮夾之
      人，竟將其中 2紙統一發票一併攜至車站地下街丟棄，並
      由被告同時拾獲，殊無可能。況該 2紙統一發票，消費日
      期分別為92年 5月6日及92年5月16日，而乙○○發現不見
      之時間為92年5月17日下午4時許，距被告所稱在台北東站
      地下街或捷運地下街撿拾之時間即92年5月21日，已有4日
      之久，依常情判斷，掉落在人潮擁擠車站地下街之統一發
      票，應會遭行人踩踏污損，然自被告包包內取出扣案附表
      所示 2紙統一發票卻非常乾淨平整，未沾染灰塵或有任何
      污損，顯非自地上拾得之已掉落地上有一段時日之統一發
      票。足見被告辯稱該等發票係在台北東站地下街或捷運地
      下街拾獲，不足採信。
  ３、雖證人林秉進於93年 8月12日及93年12月31日原審審理時
      證稱：曾於92年 5月10日中午，在台北市○○○路中山堂
      前廣場出借被告現金 3萬5000元。惟證人林秉進及被告均
      表示 2人事先並未相約，則林秉進與被告於不期而遇下，
      即有3萬5000元現金出借給被告，已有可疑。且2人就該筆
      3萬 5000元款項有無約定還款時間，證人林秉進於原審證
      稱：被告有告知 6個月返還，日後並多次打電話向被告催
      討該筆借款（見原審93年 8月12日筆錄第19頁、第22頁）
      ，與被告當日供稱：「我有說我有做到仲介的話就會還給
      他，但是要給我幾個月時間，因為我也不知道何時會仲介
      成功。他沒有跟我催討過，只是打電話問候而已。」不符
      。又證人林秉進雖於93年12月31日原審審理時當庭提出借
      據影本1紙，內載：「92年5月10日向林秉進借參萬伍仟元
      整此據。甲○○。中華民國九十二年五月十日。」然「92
      年」之「2」 字曾經塗改，因係影本無從看出原先書寫之
      內容（見原審卷二第49頁）。再經原審訊問證人林秉進上
      開借據是在何處書寫時，證人林秉進答稱：當場寫的，我
      是在中山堂對面的石頭上寫的（見原審93年12月31日筆錄
      第9頁），與被告於93年8月12日原審供稱：我當時雖然是
      站著，但我有包包，我把紙放在包包上面寫的等語，完全
      不同，2 人對於親身經歷之事實，竟然所述不一，自無可
      信。況證人林秉進到庭證述出借被告3 萬5000元之日期為
      92 年5月10日，離被告於92年5 月18日上午為乙○○攔下
      報警處理，而在被告皮包內發現2萬6000元現金，已有8日
      之久，縱證人林秉進出借被告3 萬5000元屬實，亦不足證
      明該筆2萬6000元即為林秉進當初所出借之款項。
  ４、查乙○○於92年 5月17日，在上開麥當勞與被告碰面離去
      後，當日下午即發現身上置有現金約 2萬5000元、附表所
      示之統一發票 2紙及身分證等證件之皮夾遺失。經乙○○
      向警局報案，並約被告於翌日碰面，同時通知警員到場處
      理，即當場在被告皮包內發現現金2萬6000元。復於92年5
      月23日，在台北市○○路發現被告時，再度報警到場處理
      ，又於被告皮包內發現現金 2萬6000元及附表所示之統一
      發票2張。而被告就皮包內現金2萬6000元來源，先後所稱
      不一；且所辯附表所示統一發票 2紙係在台北東站地下街
      或捷運地下街拾獲，亦不足採。足見被告係於上開時地竊
      取乙○○現金等財物無疑。事證明確，被告竊盜犯行堪以
      認定。
三、按被告以外之人於審判外之言詞或書面陳述，除法律有規定
    者外，不得作為證據。又被告以外之人於審判外之陳述，雖
    不符前 4條之規定，而經當事人於審判程序同意作為證據，
    法院審酌該言詞陳述或書面陳述作成時之情況，認為適當者
    ，亦得為證據。當事人、代理人或辯護人於法院調查證據時
    ，知有第159條第1項不得為證據之情形，而未於言詞辯論終
    結前聲明異議者，視為有前項之同意，刑事訴訟法第 159條
    第1項、第159條之5 分別定有明文。查告訴人戊○○、己○○、乙○○於警詢指訴；證人丁○○、蔡盛水於警詢之證述
    ，固均屬被告以外之人於審判外之言詞陳述。惟被告於原審
    及本院言詞辯論終結前，均未聲明異議，本院審酌告訴人戊○○、己○○、乙○○；證人丁○○、蔡盛水於警詢，均在
    自由意志下陳述，被告亦不爭執證人丁○○、蔡盛水警詢所
    稱之真實性；而告訴人戊○○、己○○、乙○○於警詢所稱
    ，則與原審具結後指證情節相符，認為適當作為被告論罪之
    證據，依刑事訴訟法第159條之5 第2項規定，自有證據能力
    。再被告以外之人於偵查中向檢察官所為之陳述，除顯有不
    可信之情況者外，得為證據，刑事訴訟法第159條之1 第2項
    亦有明定。查證人薄震中於偵查中所證，既經具結，復與被
    告素無怨隙，當無虛構事實之必要，自無顯不可信之情況，
    依刑事訴訟法第159條之1第2項規定，得為證據。
四、核被告所為，事實一、二部份，均係犯刑法第339條第1項之
    詐欺取財罪；事實三部分，係犯刑法第216條、第210條之行
    使偽造私文書罪、第 339條第3項、第1項詐欺取財未遂罪；
    事實四部分，係犯刑法第320條第1項之竊盜罪。雖公訴人於
    原審補充論告理由書認被告向戊○○詐取支票 1紙；向己○○詐取錢財及向土銀台北分行申辦詐取現金卡等，係以同一
    犯罪行為恃以維生之意思，反覆為之，應構成常業犯。然刑
    法上之常業犯，係以犯罪行為為生活之職業，並以之維生。
    就犯意而言，係以同一犯罪行為賴以維生之意思，具有同一
    不變犯意之連續性。就犯罪行為客體內涵觀察，必須具有相
    當時間之連續性及可確定性，足以為生活之職業（最高法院
    93年台上字第2752號判決意旨參照）。本件被告向戊○○詐
    取支票 1紙、向己○○詐取錢財及向土銀台北分行申辦詐取
    現金卡，時間分別為92年6月間至92年 7月15日、92年7月底
    、8 月初及92年10月17日，手法分別為「投資古董生意尚差
    30萬元而商借支票調現」、「參加『基金會放款新專案』繳
    交手續費」及「填載內容不實之申請書，檢具偽造之薪資單
    ，申辦現金卡」，各該犯罪行為客觀上尚無延續性及可確定
    性，亦無證據證明被告係以該等犯罪所得維生，自與常業犯
    之要件不合。起訴法條尚有未洽，應予變更。被告先後 2次
    詐欺取財既遂犯行、1 次詐欺取財未遂犯行，時間緊接，犯
    罪構成要件相同，顯係基於概括犯意為之，應依連續犯規定
    論以詐欺取財既遂罪一罪，並加重其刑。公訴人對被告向戊○○詐取支票之犯行雖未起訴（即移送併辦之台灣南投地方
    法院檢察署93年度偵緝字第93號案件），然與起訴部分有連
    續犯裁判上一罪關係，為起訴效力所及，本院自得一併審理
    。被告所犯詐欺取財罪、行使偽造私文書罪間，有方法結果
    之牽連犯裁判上一罪關係，應依刑法第55條規定，從一重以
    行使偽造私文書罪處斷。所犯行使偽造私文書罪、竊盜罪 2
    罪間，犯意各別、罪名互異，應分論併罰。
五、原審論罪科刑，固非無見。惟告訴人戊○○、己○○、乙○○警詢指訴；證人丁○○、蔡盛水於警詢證述係被告以外之
    人於審判外之言詞陳述，除法律有規定者外，不得作為證據
    。原判決以之為被告不利之證據，卻未敘明理由依據，已有
    違誤。再案外人劉碧玉及告訴人己○○、乙○○於偵查中所
    為之陳述，均屬被告以外之人於審判外之陳述。雖刑事訴訟
    法第159條之1 第2項規定：被告以外之人於偵查中向檢察官
    所為之陳述，除顯有不可信之情況者外，得為證據。然同法
    第158條之3規定：證人、鑑定人依法應具結而未具結者，其
    證言或鑑定意見不得作為證據。而告訴人乃當事人以外之第
    三人，除依同法第271條之1規定到庭單純陳述意見時，毋庸
    具結外，如就與待證事實有重要關係之親身知覺、體驗事實
    陳述時，即居於證人之地位，且偵查中亦有證人具結之規定
    ，自應依同法第186條第1項規定命告訴人具結，使告訴人知
    悉有據實陳述之義務，以擔保證言之真實性，該供述證據始
    具證據能力，如未踐行人證之法定調查程序，應不得作為證
    據。本件案外人劉碧玉及告訴人己○○、乙○○均屬被告以
    外之人，倘以3 人陳述作為證據，自係居於證人之地位，依
    法應命其等具結。惟案外人劉碧玉及告訴人己○○、乙○○
    於偵查中所為之陳述，均未經具結，依刑事訴訟法第158 條
    之3規定，應無證據能力，自不得援引同法第159條之1第2項
    規定，將依法不具證據能力之證人證言作為證據。原審以 3
    人偵查中陳述，作為被告論罪之證據，亦有違誤。被告上訴
    ，否認犯行；及公訴人上訴，指摘原審量刑過輕，固均無可
    採。惟原判決既有上開可議，自應由本院撤銷改判。爰審酌
    被告平日素行、犯罪之動機、目的、手段、犯罪所得金額、
    已返還己○○3萬元（有收據影本1紙在卷可稽）、迄未與被
    害人戊○○、乙○○達成和解及犯後態度等一切情狀，量處
    如主文第2 項所示之刑，並定應執行刑，及諭知易科罰金之
    折算標準。偽造之宏照公司薪資單3 紙，為被告以7000元向
    「丙○○」購買取得，已據被告供述在卷，自屬被告所有並
    供本案犯罪所用之物，應依刑法第38條第1項第2款規定宣告
    沒收。至被告偽造於薪資單之印文，因本院已諭知沒收薪資
    單，，故不再宣告沒收。
據上論斷，應依刑事訴訟法第369條第1項前段、第364條、第299
條第1項前段、第300條；刑法第216條、第210條、第339條第1項
、第3項、第320條第1項、第55條、第51條第5款、第38條第 1項
第2款、第41條第1項前段、第2項，罰金罰鍰提高標準條例第1條
前段、第2條，判決如主文。
本案經檢察官邱美育到庭執行職務。
中　　華　　民　　國　　94　　年　　8 　　月　　18　　日
　　　　　　　　　刑事第十一庭審判長法  官　陳祐輔
                                    法  官  楊炳禎
                                    法  官  陳國文
以上正本證明與原本無異。
行使偽造私文書部分，如不服本判決，應於收受送達後10日內向
本院提出上訴書狀，其未敘述上訴之理由者並得於提起上訴後10
日內向本院補提理由書（均須按他造當事人之人數附繕本）。
竊盜部分不得上訴。
                                    書記官  蔡棟樑
中　　華　　民　　國　　94　　年　　8 　　月　　18　　日
附錄本案論罪法條全文：
刑法第216條：
行使第210條至第215條之文書者，依偽造、變造文書或登載不實
事項或使登載不實事項之規定處斷。
刑法第210條：
偽造、變造私文書，足以生損害於公眾或他人者，處五年以下有
期徒刑。
刑法第339條第1項、第3項：
意圖為自己或第 3 人不法之所有，以詐術使人將本人或第 3 人
之物交付者，處五年以下有期徒刑、拘役或科或併科1000元以下
罰金。
以前項方法得財產上不法之利益或使第 3 人得之者，亦同。
前二項之未遂犯罰之。
刑法第320條第1項：
意圖為自己或第 3 人不法之所有，而竊取他人之動產者，為竊盜
罪，處五年以下有期徒刑、拘役或五百元以下罰金。
意圖為自己或第 3 人不法之利益，而竊佔他人之不動產者，依前
項之規定處斷。
前二項之未遂犯罰之。
 附表：
┌──┬─────┬──────┬───────────────┐
│編號│發票號碼  │消費日期    │  店址                        │
├──┼─────┼──────┼───────────────┤
│(一)  │UE00000000│ 92  5  6   │天成飯店（台北市○○○路）    │
├──┼─────┼──────┼───────────────┤
│(二)  │UQ00000000│ 92  5 16   │惠康百貨股份有限公司大同分陽公│
│    │          │            │司（台北縣汐止市○○路）      │
└──┴─────┴──────┴───────────────┘
